【裁判字號】    99,聲判,131
【裁判日期】    990709
【裁判案由】    聲請交付審判
【裁判全文】
臺灣臺北地方法院刑事裁定             99年度聲判字第131號
聲  請  人
即  告訴人  乙○○
代  理  人  陳麗真律師
被      告  丙○○
            甲○○
上列聲請人即告訴人因被告等詐欺等案件，不服臺灣高等法院檢
察署中華民國99年5月27日，99年度上聲議字第4016號駁回聲請
再議之處分（原不起訴處分案號：臺灣臺北地方法院檢察署98年
度偵字第3846號），聲請交付審判，本院裁定如下：
    主  文
聲請駁回。
    理  由
一、按告訴人不服上級法院檢察署檢察長或檢察總長認再議為無
    理由而駁回之處分者，得於接受處分書後10日內委任律師提
    出理由狀，向該管第一審法院聲請交付審判。又法院認為交
    付審判之聲請不合法或無理由者，應駁回之。刑事訴訟法第
    258條之1、第258條之3第2項前段，分別定有明文。再按，
    聲請交付審判制度旨在制衡檢察官濫用不起訴處分裁量權，
    係針對依現存證據（包含偵查中取得及告訴人提出者），顯
    已足資認定被告有成立犯罪之高度蓋然性（即具備起訴所需
    之證據高度），然檢察官卻違背經驗法則、論理法則或其他
    證據法則而為被告有利認定之情形；倘依現存證據尚不足認
    被告確有成立犯罪之高度蓋然性，縱其他未經調查之證據尚
    非全無調查之必要，然依此制度之立法理由與制度目的、檢
    察制度及司法審判制度之本質觀之，亦不能以此為由准予交
    付審判而補行其他證據之調查，否則不啻命法院取代檢察官
    而逕行偵查犯罪，大悖刑事訴訟法所揭櫫之彈劾主義精神。
二、查本件聲請人即告訴人（下稱聲請人）乙○○以被告丙○○
    、甲○○涉犯詐欺、侵占等罪嫌，向臺灣臺北地方法院檢察
    署檢察官提出告訴，經該署檢察官以98年度偵字第3846號不
    起訴處分後，聲請人不服而聲請再議，嗣臺灣高等法院檢察
    署認再議為無理由，於民國99年5月27日以99年度上聲議字
    第4016號處分書駁回再議之聲請，上開處分書於99年6月18
    日寄存送達，聲請人於98年6月24日提出理由狀向本院聲請
    交付審判，並委任陳麗真律師為代理人等情，業經本院調閱
    臺灣臺北地方法院檢察署98年度偵字第3846號（含99年度他
    字第4403號）、臺灣高等法院檢察署99年度上聲議字第4016
    號卷宗核閱屬實，先此敘明。
三、聲請交付審判意旨略以：(一)被告2人於96年6月12日、96年7
    月30日要求告訴人分別交付新臺幣（下同）300萬元及140萬
    元由被告保管，被告書立收據交告訴人收執，但因告訴人不
    識字，不知被告所寫收據內容與事實不符，故亦不知被告2
    人已有以不實收據而為意圖為自己不法所有之犯行，原處分
    書率以被告2人犯罪時間與告訴人提起告訴時間相距已逾6月
    而為駁回再議聲請之處分，未究明告訴人確信即明確知悉被
    告2人所為確為犯罪行為之時間，自屬違背法令；(二)告訴人
    係於97年8月間擬向被告取回交付保管之現金，而將上開不
    實收據交付友人，經友人告知收據內容不實始發現被告二人
    犯行，再以電話質問被告，並要求被告返還款項，被告拖辭
    不予返還，始明確知悉被告所為犯行，故告訴人明確知悉被
    告犯行時間為97年8月間，告訴人於97年11月6日向臺北縣政
    府警察局新店分局江陵派出所提出告訴並未逾越6個月之告
    訴期間，原處分不查，率以告訴人已逾6個月告訴期間而駁
    回再議，自屬不當，為此聲請交付審判。
四、經查：
    (一)告訴人乙○○與被告甲○○為外祖孫女關係，被告丙○○
      為被告甲○○之配偶等情，業據被告丙○○、甲○○、告
      訴人乙○○、證人洪藝澐（為乙○○之女、甲○○之母）
      分別供、證述屬實，並有被告丙○○、甲○○之口卡片在
      卷可稽，可堪認定，故告訴人為被告甲○○之直系二親等
      血親、為被告丙○○之直系二親等姻親，告訴人告訴被告
      2 人所涉罪名為刑法第335條第1項侵占罪、同法第339條
      第1項詐欺取財罪，依刑法第338條、第343條準用同法第
      324條第2項規定，均須告訴乃論，且依刑事訴訟法第237
      條第1項規定，其告訴應自得為告訴之人知悉犯人之時起
      ，於六個月內為之；又按此所謂之「知悉犯人」，係指得
      為告訴人之人確知犯人之犯罪行為而言，以其主觀為標準
      ，且其知悉必須達於確信之程度，故若事涉曖昧，雖有懷
      疑未得實證，因而遲疑未告，其告訴期間並不進行，最高
      法院71年度台上字第6590號判決、28年上字第919號判例
      意旨可資參照。
    (二)告訴人於96年6月12日、96年7月30日分別交付300萬元、
      140萬元現金等情，業據被告丙○○、甲○○、告訴人、
      證人即在場見聞之洪藝澐供、證述屬實，並有卷附筆記紙
      2張（見偵卷第22頁、第24頁、上載「96年6月12日星期二
      收120萬去繳國泰保險、收款人甲○○」「乙○○向丙○○拿180萬去繳國泰保險、乙○○」「96年7月30日壹佰肆
      拾萬整（定期二張各柒拾萬元）合作金庫、洪藝澐收」等
      文字）、合作金庫銀行96年7月30日取款憑條2紙（見偵卷
      第23、24頁）、合作金庫商業銀行寶橋分行98年3月25 日
      合金寶橋字第0980001130號函附乙○○0000000000000 號
      帳戶交易明細表、定存單、轉帳收入傳票等可稽，訊之告
      訴人雖指稱：此係被告丙○○向伊稱伊去世後伊長子會將
      所有錢財拿走，願為伊保管財物，並由被告甲○○書寫保
      管條，伊因而陷於錯誤，先後於96年6月12日上午11時許
      、96年7月30日在臺北縣新店市○○路○段79巷8號2樓住處
      及合作金庫商業銀行寶橋分行將300萬元及140萬元交付予
      被告丙○○，被告甲○○並利用伊不識字，於上開96年6
      月12日保管條書寫內容不實之「乙○○向丙○○拿180萬
      去繳國泰保險、乙○○」等文字，惟查：告訴人所述交付
      款項予被告2人保管之緣由及未向被告借款180萬元等情，
      並無其他積極證據可資佐證，蓋訊之被告丙○○、甲○○
      、證人洪藝澐均供、證稱：上開440萬元均係告訴人見其
      女洪藝澐經濟狀況不佳而交付洪藝澐作為日後保險費及生
      活費用，且乙○○確有另向被告丙○○借款180萬元等語
      ，並有卷附洪藝澐提出之收據可稽（見偵卷第56頁），況
      觀諸卷附上揭筆記紙2張（見偵卷第22頁、第24頁），雖
      其中1紙確記載「96 年6月12日星期二收120萬去繳國泰保
      險、收款人甲○○」等字樣，然另1紙即記載「96年7月30
      日壹佰肆拾萬整（定期二張各柒拾萬元）合作金庫、洪藝
      澐收」等文字，訊之證人洪藝澐亦不諱言該「洪藝澐」姓
      名為其所寫（見偵卷第20頁），且告訴人亦不諱言係於交
      付140萬元後要求證人洪藝澐書寫等語（見偵卷第15頁）
      ，姑不論告訴人是否識字，然何以告訴人將交由被告丙○○保管之部分款項由證人洪藝澐簽收？即非無疑，是被告
      2人辯稱上開款項係告訴人贈與洪藝澐，自非全屬無稽；
      再觀諸告訴人另提出之96年5月29日筆記紙1張（見偵卷第
      81頁），亦確有「茲收到乙○○女士伍拾萬元整，特立此
      證明以此為憑證保險用、洪藝澐、立書人丙○○、參拾萬
      保險、身分證字號：Ｚ00000 0000、0000-000000、彰化縣
      溪湖鎮○○里○○路○段54弄19號、中華民國96年5月29
      日、見證人顏志忠0000000000、00-00000000」等文字，
      告訴人於98年4月20日之刑事補充理由狀中亦坦認此係贈
      與相當於保險費之金錢予洪藝澐之收據，是告訴人確有贈
      與一筆相當數額之金錢予洪藝澐以協助其繳納保險費之前
      例，且該次亦要求非受贈人之被告丙○○以收款人名義書
      寫單據，是被告2人上開辯解，更非無稽；況觀諸上述筆
      記紙3張，依告訴人所述，均係告訴人要求他人於收受款
      項後簽名所留存之紀錄，足見被告丙○○所辯：告訴人有
      要求他人收取款項後於字據上簽收之習慣等語為可信，告
      訴人雖陳稱；伊不識字云云，然不識字之人何以會有於交
      付他人款項後要求他人當場簽署字據以資確認之習慣？自
      非無疑，況其中96年7月30日交付140萬元之筆記紙（見偵
      卷第24頁）中另有「新96年5月29日6下時8時阿員、昭文
      」、「新96年8月10日期5洪美玉（洪藝澐之原名、已於88
      年6月7日更名）」等文句，顯均係紀錄某特定時間與某特
      定人之事件，性質上類似備忘錄，若告訴人確不識字，何
      需紀錄上述內容以供備忘？是告訴人以伊不識字，被告因
      而書寫伊向被告丙○○借款180萬元之不實內容保管條，
      涉有詐欺云云，即非有據；綜上，本件無積極證據足認告
      訴人係將440萬元款項交予被告2人，不能排除告訴人係將
      該款項交予洪藝澐之可能，且亦無積極證據足認被告2人
      有何施用詐術、佯稱代替告訴人保管款項及書寫不實內容
      單據之情，不能排除告訴人係本於贈與之意交付上開440
      萬元款項之可能，是本件並無積極證據足認被告2 人有何
      詐欺及侵占犯行可言，自不能徒以告訴人片面指述，而無
      其他積極證據佐證，遽認被告2人即有告訴意旨所指犯行
      。
    (三)至被告丙○○雖無法提出另借款180萬元予告訴人之證明
      ，僅陳稱告訴人向伊借一張華南銀行彰化溪湖分行支票，
      後來告訴人歸還，故無提示兌現，該支票亦經伊撕毀等語
      （見偵卷第75頁），且被告丙○○之華南銀行溪湖分行
      000000000000號支存帳戶於96年3月9日至同年6月26日存
      款餘額為零，有華南銀行溪湖分行98年7月7日（98）華溪
      存字第91號函附往來明細（見偵卷第95頁至97頁）可稽，
      然觀諸被告丙○○上開支存帳戶之交易習慣，均係存入等
      額款項後，以供翌日或三日內之支票兌領，尚難認被告丙○○辯稱有借180萬元支票予告訴人等語非可採信；又被
      告丙○○之華南銀行溪湖分行000000000000號帳戶於96年
      6月13日確有存入120萬元，亦有華南銀行溪湖分行前開函
      文所附往來明細可稽，核確在告訴人96年6月12日交付120
      萬元款項之後，然訊之被告丙○○供稱係先前夜市擺攤所
      賺之金錢等語，此辯本乏積極證據足認所言非實，況縱認
      該120萬元存款即為告訴人於前一日交付120萬元現金，然
      本件既不能排除告訴人贈與之可能，亦乏積極證據足認被
      告丙○○、甲○○有何詐術施用或侵占入己犯行，自難執
      為被告2人不利認定之依據；又證人洪藝澐所述向告訴人
      借得款項後已用以清償債權人積欠蔡淑年債務云云，然蔡
      淑年於97年8月27日仍向臺灣臺中地方法院聲請塗銷洪藝
      澐所有臺中市○○區○○段431地號土地、1120、1113建
      號房屋查封登記、換發債權憑證，有臺灣臺中地方法院囑
      託塗銷查封登記書可稽（見偵卷第82頁），足見證人洪藝
      澐與案外人蔡淑年之債權債務關係並未因清償而消滅，然
      即使如此，亦不能排除證人洪藝澐自告訴人處取得款項後
      挪為他用之可能，自不能執為上開440萬元款項均係交付
      被告2人之唯一論據，且縱令上開440萬元款項最終均為被
      告2人取得使用，然本件既無法排除告訴人贈與金錢予被
      告2 人之可能，無積極證據足認被告丙○○、甲○○有何
      詐術施用或侵占入己犯行，自難為被告2人不利之認定。
五、綜上所述，臺灣臺北地方法院檢察署檢察官以被告2人犯罪
    嫌疑不足，依刑事訴訟法第252條第10款規定為不起訴處分
    ，核屬適當，至臺灣高等法院檢察署改以告訴人提出告訴已
    逾6個月告訴期間為由駁回再議，然本件既無法排除告訴人
    自始即係本於贈與之意將440萬元款項贈與洪藝澐、僅事後
    反悔興訟之可能，自無何確知犯人之犯罪行為之時點可言，
    況訊之告訴人亦坦認給被告丙○○3個月之後就向他要、自
    97年1月起有向被告丙○○催討等語（見偵卷第16頁、51 頁
    ），則以此執為告訴人主觀上確知犯人之犯罪行為之時點，
    至97年11月6日提出告訴時止，亦逾6個月之告訴時間，是本
    院依偵查中蒐集所得現存證據，尚無從足認被告2人有成立
    犯罪之高度蓋然性，聲請人對於駁回再議之處分漫加指摘，
    求予審判，非有理由，應予駁回。
據上論斷，應依刑事訴訟法第258條之3第2項前段，裁定如主文
。
中    華    民    國    99    年    7     月     9    日
                  刑事第六庭  審判長  法  官  張永宏
                                      法  官  林孟皇
                                      法  官  林晏如
以上正本證明與原本無異。
本裁定不得抗告。
                                      書記官  江虹儀
中    華    民    國    99    年    7     月     9    日

司法院資訊處製作；財團法人民間司法改革基金會備份。
